ACORDAO-COMPLETO-2581557

ACÓRDÃO 2516/2023 ATA 8/2023 - SEGUNDA CÂMARA

VISTOS, relatados e discutidos este processo de aposentadoria, em que se examina, nesta fase processual, pedido de reexame interposto por José Mário Costa contra o Acórdão 8423/2022-TCU-Segunda Câmara, de relatoria do Ministro-Substituto Marcos Bemquerer; 
ACORDAM os Ministros do Tribunal de Contas da União, reunidos em Sessão da Segunda Câmara, ante as razões expostas pelo Relator e com fulcro no art. 48, c/c os arts. 32 e 33, da Lei 8.443/1992, em: 
9.1. conhecer do presente pedido de reexame para, no mérito, negar-lhe provimento;
9.2. dar ciência ao órgão de origem que, caso comprovado ser o interessado beneficiário de decisão judicial transitada em julgado, que lhe assegure a incorporação de quintos no período entre 8/4/1998 e 4/9/2001 e observe a modulação de efeitos fixada pelo Supremo Tribunal Federal no RE 638.115, de modo a manter a incorporação imune a absorção por reajustes futuros; e
9.3. dar ciência desta deliberação ao recorrente e ao órgão de origem.

Pedido de reexame interposto contra decisão que julgou ilegal ato de aposentadoria.

Segunda Câmara

Tribunal Regional do Trabalho da 21ª Região/RN.

3. Recorrente: José Mário Costa (XXX.730.284-XX).

13.1. Ministros presentes: Vital do Rêgo (Presidente), Augusto Nardes (Relator), Aroldo Cedraz, Antonio Anastasia e Jhonatan de Jesus.
13.2. Ministro que não participou da votação: Jhonatan de Jesus.
13.3. Ministro-Substituto presente: Marcos Bemquerer Costa.

AUGUSTO NARDES

Ministro-Substituto Marcos Bemquerer Costa.

Adoto como parte integrante deste relatório a instrução transcrita a seguir com os ajustes de forma pertinentes, a qual foi elaborada no âmbito da Auditoria Especializada em Recursos (AudRecursos) e cujo encaminhamento teve a anuência do dirigente daquela unidade e do Ministério Público junto ao TCU (peças 26 a 28) :
	"Trata-se de pedido de reexame (peça 15) interposto por José Mário Costa contra o Acórdão 8423/2022-TCU-Segunda Câmara (peça 8, Rel. Min. Marcos Bemquerer) . 
1.1. A deliberação recorrida apresenta o seguinte teor: 
ACORDAM os Ministros do Tribunal de Contas da União, com fundamento nos artigos 1º, inciso V, e 39, inciso II, da Lei 8.443/1992, c/c os artigos 17, inciso III, 143, inciso II, 259, inciso II, 260 e 262 do Regimento Interno/TCU, em considerar ilegal a concessão de aposentadoria do Sr. José Mário Costa e negar registro ao correspondente ato, dispensar o ressarcimento das quantias indevidamente recebidas de boa-fé pelo interessado, consoante o disposto no Enunciado 106 da Súmula da Jurisprudência do TCU, e expedir as determinações contidas no subitem 1.7 abaixo:
 (...) 1.7. Determinações:
1.7.1. determinar ao Tribunal Regional do Trabalho da 21ª Região/RN que, no prazo de 15 (quinze) dias a contar da notificação deste Acórdão, adote as seguintes providências:
1.7.1.1. promova o destaque das parcelas de 'quintos/décimos' incorporadas com base em funções comissionadas exercidas entre 8/4/1998 e 4/9/2001, transformando-as em parcela compensatória a ser absorvida por quaisquer reajustes futuros, desde que a hipótese não seja de decisão judicial transitada em julgado, nos moldes da decisão do Supremo Tribunal Federal no RE 638.115/CE; e
1.7.1.2. dê ciência do inteiro teor desta Deliberação ao interessado, alertando-o de que o efeito suspensivo proveniente da interposição de possíveis recursos perante o TCU não o exime da devolução dos valores percebidos indevidamente após a respectiva notificação, caso os recursos não sejam providos, encaminhando a este Tribunal, no prazo de 30 (trinta) dias, comprovante da referida ciência.
	HISTÓRICO
O ato foi considerado ilegal, com negativa de registro, pela inclusão, nos proventos, de quintos de funções comissionadas exercidas após o advento da Lei 9.624/1998, que extinguiu a vantagem.
1.2. O acórdão recorrido consignou que a parcela impugnada poderia estar amparada em decisão administrativa ou em decisão judicial (com ou sem trânsito em julgado) , cabendo ao órgão de origem verificar o correto enquadramento da situação em exame e proceder conforme a modulação de efeitos prevista no RE 638.115.
1.3. A deliberação recorrida expressamente ressalvou que a suspensão imediata dos pagamentos ou a absorção gradual da vantagem pelos reajustes futuros, conforme o caso, seria aplicável desde que a hipótese não fosse de decisão judicial transitada em julgado, nos moldes da decisão adotada pelo STF no RE 638.115/CE.
	ADMISSIBILIDADE
Reitera-se a proposta de conhecimento do recurso, nos termos do exame de admissibilidade de peça 19 e do despacho de peça 22.
	EXAME DE MÉRITO
Delimitação
1.4. O presente exame contempla as seguintes questões:
legalidade da incorporação de quintos pelo exercício de função comissionada ou de cargo em comissão após a entrada em vigor da Lei 9.624, de 8/4/1998;
modulação dos efeitos da decisão adotada pelo STF no RE 638.115, que fixou condições para preservação dos pagamentos;
ocorrência ou não de decadência do art. 54 da Lei 9.784/1999.
Incorporação de quintos após a vigência da Lei 9.624/1998
1.5. O recorrente defende que o ato é legal, pois os quintos foram incorporados com base em decisão judicial, que reconheceu o direito à vantagem. Argumenta, em síntese, que:
1.6. É beneficiário de decisão judicial proferida em ação movida pela Associação Nacional dos Servidores da Justiça do Trabalho - Anajustra (processo 2004.34.00.048565-0) . A decisão transitou em julgado em 1/8/2006, antes da conclusão do julgamento, pelo STF, do Recurso Extraordinário 638.115.
1.7. Ao modular os efeitos do julgamento do Recurso Extraordinário 638.115, em sessão plenária de 18/12/2019, o STF preservou as situações protegidas por decisão judicial que estivesse transitada em julgado.
	Análise:
1.8. Não há amparo legal para a incorporação de quintos pelo exercício de função comissionada ou cargo em comissão após 8/4/1998, quando entrou em vigor a Lei 9.624/1998, que extinguiu a vantagem.
1.9. A questão foi decidida pelo Supremo Tribunal Federal, em regime de repercussão geral (RE 638.115, tema 395) . O entendimento fixado foi o de que "ofende o princípio da legalidade a decisão que concede a incorporação de quintos pelo exercício de função comissionada no período de 8/4/1998 até 4/9/2001, ante a carência de fundamento legal".
1.10. A carência de fundamento legal para a concessão da vantagem é motivo suficiente para sustentar a ilegalidade do ato e a consequente negativa de seu registro (plano da validade) , ainda que, excepcionalmente, sejam preservados os efeitos financeiros (plano da eficácia) , se atendidas as condições fixadas pelo STF ao modular os efeitos do julgamento do RE 638.115.
Preservação dos efeitos financeiros do ato (modulação da decisão do RE 638.115) 
1.11. O recorrente defende que é legítima a continuidade dos pagamentos dos quintos incorporados, por estarem amparados em decisão judicial transitada em julgado.
	Análise:
1.12. A cessação imediata ou a manutenção dos pagamentos decorrentes do ato dependerá do atendimento às condições fixadas pelo STF ao modular os efeitos da decisão adotada no RE 638.115, relativamente às funções exercidas de 8/4/1998 a 4/9/2001. 
1.13. Na modulação de efeitos, o STF considerou situações distintas. Assim, é 'indevida a cessação imediata do pagamento dos quintos quando fundado em decisão judicial transitada em julgado'. Todavia, quanto às vantagens percebidas em razão de decisões administrativas ou de decisões judiciais sem trânsito em julgado, os pagamentos devem ser mantidos apenas 'até sua absorção integral por quaisquer reajustes futuros concedidos aos servidores'.
1.14. No caso concreto, o acórdão recorrido consignou que não havia informações, no processo, de que o ato estivesse amparado em decisão judicial transitada em julgado.
1.15. Mesmo com a informação, no recurso, de que o ato está amparado por decisão judicial transitada em julgado, a confirmação dessa premissa exige a análise da situação do beneficiário do ato, em confronto com os limites objetivos e subjetivos da decisão judicial invocada.
1.16. Tal análise deve ser empreendida pelo órgão de origem, responsável pela emissão do ato e que dispõe de todas as informações necessárias para verificar o atendimento às condições fixadas na modulação de efeitos do julgamento do RE 638.115.
1.17. Caso seja comprovado, perante o órgão de origem, que o benefício em exame está amparado por decisão judicial transitada em julgado que assegure a vantagem, será possível a continuidade dos pagamentos, sem a absorção por reajustes futuros. Do contrário, deverá ocorrer a cessação imediata ou a absorção gradual da vantagem pelos reajustes futuros, conforme o enquadramento da situação concreta em uma das hipóteses previstas na modulação dos efeitos do RE 638.115.
1.18. Na situação em exame, o acórdão recorrido já consignou expressamente a ressalva de que a suspensão pagamentos ou a absorção da vantagem pelos reajustes futuros, conforme o caso, seria aplicável desde que a hipótese não seja de decisão judicial transitada em julgado. Assim, não há providências adicionais a serem adotadas pelo Tribunal.
1.19. De toda forma, registra-se, por oportuno, que, ainda que comprovado o trânsito em julgado, isto, por si só, não possui o condão de alterar o julgamento pela ilegalidade do ato, pois que o e. STF deixou assente que a incorporação de quintos no período de 8/4/1998 até 4/9/2001 ofende o princípio da legalidade, nos termos da tese firmada em sede de repercussão geral, Tema 395. Ademais, o provimento judicial somente impede a suspensão dos pagamentos das parcelas indevidas (Acórdão 3842/2020-TCU-Primeira Câmara) .
1.20. Logo, a decisão não merece reparos nem há outras providências a considerar, nesta oportunidade.
Decadência do art. 54 da Lei 9.784/1999
7.1.	A recorrente defende que houve a decadência do ato, conforme previsto no art. 54, § 1º, da Lei 9.784/1999, ao conferir à Administração o prazo de cinco anos para anular os atos administrativos de que decorram efeitos favoráveis para os destinatários, prazo este contado da percepção do primeiro pagamento.
7.2.	No caso, a VPNI foi incorporada, em seus valores definitivos, ainda em abril de 2006, tendo se consumado o prazo decadencial, no limite, em abril de 2011.
	Análise:
7.3.	A decadência somente é configurada se decorridos cincos anos da chegada do ato de aposentação ao TCU.
7.4.	Pacificando de vez o tema, o STF fixou a seguinte tese de repercussão geral (tema 445) , no bojo no RE 636.553, de relatoria do Min. Gilmar Mendes.
Em atenção aos princípios da segurança jurídica e da confiança legítima, os Tribunais de Contas estão sujeitos ao prazo de 5 anos para o julgamento da legalidade do ato de concessão inicial de aposentadoria, reforma ou pensão, a contar da chegada do processo à respectiva Corte de Contas.
7.5.	Assim, como o ato em reexame foi enviado ao TCU apenas em 15/7/2019 (peça 3) e apreciado na Sessão do dia 29/11/2022 (peça 8) , não há que se falar em decadência administrativa, nem em prescrição quinquenal, nem em obrigatoriedade de oitiva prévia da interessada.
7.6.	Dessa forma, propõe-se a rejeição dos argumentos apresentados pela recorrente.
	CONCLUSÃO
Do exame, é possível concluir que:
não há amparo legal para a incorporação de quintos pelo exercício de função comissionada ou cargo em comissão após 8/4/1998, como decidido pelo STF no julgamento do RE 638.115;
a ausência de amparo legal justifica a irregularidade do ato (plano da validade) , mesmo nos casos em que o pagamento seja mantido (plano da eficácia) , em caráter excepcional, por força da modulação dos efeitos da decisão adotada no RE 638.115;
os efeitos financeiros das incorporações de quintos pelo exercício de funções ou cargos comissionados entre 8/4/1998 e 4/9/2001 podem ser preservados se atendidas as condições fixadas pelo STF ao modular os efeitos da decisão adotada no RE 638.115;
caberá ao órgão de origem avaliar a situação do caso concreto, em confronto com os parâmetros já fixados pelo STF, e adotar as medidas cabíveis quanto à cessação imediata ou à continuidade dos pagamentos;
não houve a incidência da decadência.
	PROPOSTA DE ENCAMINHAMENTO
Ante o exposto, submetem-se os autos à consideração superior, propondo-se, com fundamento no art. 48 da Lei 8.443/1992:
conhecer do recurso e, no mérito, negar-lhe provimento;
informar ao recorrente e demais interessados do acórdão a ser proferido, destacando que o relatório e o voto que o fundamentam podem ser acessados por meio do endereço eletrônico www.tcu.gov.br/acordaos."
	É o Relatório.

André Luiz de Oliveira Campos (14313/OAB-RN), representando José Mário Costa.

Procurador Júlio Marcelo de Oliveira.

PESSOAL. APOSENTADORIA CONSIDERADA ILEGAL PELA CONCESSÃO DE QUINTOS APÓS O ADVENTO DA LEI 9.624/1998. NEGATIVA DE REGISTRO. PEDIDO DE REEXAME. ARGUMENTOS INSUFICIENTES PARA REVER A DECISÃO RECORRIDA. CONHECIMENTO. NEGATIVA DE PROVIMENTO. CIÊNCIA AO ÓRGÃO DE ORIGEM.

APOSENTADORIA (APOS)

Unidade de Auditoria Especializada em Recursos (AudRecursos).

Trata-se de pedido de reexame, em processo de aposentadoria, interposto por José Mário Costa contra o Acórdão 8423/2022-TCU-Segunda Câmara, de relatoria do Ministro-Substituto Marcos Bemquerer.
2.	 No âmbito da deliberação recorrida, este Tribunal julgou ilegal o ato de aposentadoria do ex-servidor, negando-lhe registro, em razão do pagamento irregular da vantagem de "quintos/décimos" após a publicação da Lei 9.624/1998, determinando o ajuste da proporção da rubrica paga a título de quintos incorporados no período de 8/4/1998 até 4/9/2001 de acordo com a modulação estabelecida pelo STF no âmbito do RE 638.115/CE, tão somente se a referida incorporação não tivesse se fundamentado em decisão judicial transitada em julgado.
3.	Inconformado com a decisão desta Corte, o recorrente alega, de mais relevante, que a incorporação de parcela de quintos/décimos, referentes ao período de 8/4/1998 a 4/9/2001, encontra amparo na decisão judicial transitada em julgado, proferida no processo 2004.34.00.048565-0, movido pela Associação Nacional dos Servidores da Justiça do Trabalho (Anajustra) .
4.	A Unidade de Auditoria Especializada em Recursos (AudRecursos) analisou o pedido de reexame interposto e propôs, com o aval do Ministério Público junto ao TCU (MPTCU) , conhecer do recurso e negar-lhe provimento.
5.	Ratificando despacho exarado nestes autos, conheço do presente recurso e, no mérito, manifesto minha anuência ao encaminhamento uniforme proposto nos autos.
6.	Destaco que os fatos trazidos em sede de recurso, dando conta da existência de decisão judicial em favor do interessado, devem ser comprovados junto ao órgão de origem, sendo suficiente, tal providência, para manter a incorporação imune a absorção por reajustes futuros, nos termos da modulação de efeitos fixada pelo Supremo Tribunal Federal no RE 638.115. 
7.	Assim, não vejo necessidade de ajustes na decisão recorrida, sendo suficiente dar ciência ao órgão de origem de que, caso comprovado ser o ex-servidor beneficiário de decisão judicial transitada em julgado, que lhe assegure a incorporação de quintos no período entre 8/4/1998 e 4/9/2001, observe a modulação de efeitos fixada pelo Supremo Tribunal Federal no RE 638.115, de modo a manter a incorporação imune a absorção por reajustes futuros.
8.	Ainda que haja a comprovação de decisão judicial favorável ao interessado, no entanto, permanece o julgamento pela ilegalidade do ato, conforme fundamentou a AudRecursos em sua instrução, transcrita no relatório precedente.
	Ante o exposto, VOTO pela adoção da minuta de acórdão que trago a este Colegiado.
	
TCU, Sala das Sessões, em 4 de abril de 2023.
Ministro JOÃO AUGUSTO RIBEIRO NARDES 
Relator